【裁判字號】    98,重訴,295
【裁判日期】    981112
【裁判案由】    確認本票債權不存在等
【裁判全文】
臺灣士林地方法院民事判決             98年度重訴字第295號
原      告  乙○○
訴訟代理人  蘇彥文律師
被      告  甲○○
上列當事人間確認本票債權不存在等事件，本院於民國98年10月
22日言詞辯論終結，判決如下：
    主      文
確認被告就原告所有如附表二所示不動產，經臺北縣淡水地政事
務所以八七年淡資登字第一０五三六０號收件、於民國八十七年
十二月三日設定登記擔保債權總金額新臺幣佰陸拾萬元之最高
限額抵押權所擔保之債權不存在。
被告應將前項抵押權設定登記予以塗銷。
本院九十八年度司執字第三四四七二號拍賣抵押物強制執行事件
所為之強制執行程序應予撤銷。
原告其餘之訴駁回。
訴訟費用由被告負擔二分之一，餘由原告負擔。
    事實及理由
一、原告主張：（一）伊之夫即訴外人丙○○於民國87年間因生
    意上周轉所需，向被告借款新臺幣（下同）600 萬元（下稱
    系爭款項），被告為謀債權之保障，要求丙○○陸續簽發如
    附表一所示6 紙本票（下稱系爭本票），並分別交由伊完成
    背書後，丙○○再持之交予被告，被告並要求以伊所有如附
    表二所示之不動產設定本金最高限額360 萬元之抵押權，存
    續期間自87年12月2 日起至97年12月1 日止，約定清償日期
    為88年6 月1 日，經臺北縣淡水地政事務所以87年淡資登字
    第105360號收件、於87年12月3 日完成設定登記（下稱系爭
    抵押權）。（二）兩造間並無何借貸關係，被告竟以其對伊
    有借款債權為由，聲請本院以98年度拍字第343 號裁定准予
    拍賣系爭不動產，現由本院以98年度司執字第34472 號執行
    事件（下稱系爭執行事件）受理強制執行在案。伊雖為系爭
    本票之背書人，然系爭本票之到期日均為90年間，至被告請
    求之98年間，早已罹於票據法第22條第2 項所規定1 年之時
    效期間。況依民法第881 之12條及881 之14條規定，系爭抵
    押權所擔保之債權於約定清償日88年6 月1 日即歸於確定，
    而系爭本票之發票日均為89年至90年間，皆在88年6 月1 日
    之後，是系爭本票債權顯非為系爭抵押權擔保效力所及。被
    告行使抵押權顯無所據。退萬步言，倘系爭抵押權所擔保之
    債權並非於88年6 月1 日確定，惟系爭本票債權業於91年間
    即罹於時效，依民法第881 之17條準用第880 條所定之5 年
    除斥期間至96年間亦已屆滿，亦已非系爭抵押權之擔保範圍
    ，被告遲至98年3 月30日始行使抵押權，亦有未合。（三）
    綜上所陳，系爭本票債權並非系爭抵押權擔保範圍，且已罹
    於時效而消滅，伊自得訴請確認系爭本票債權不存在。又而
    系爭抵押權擔保之債權已於88年6 月1 日確定，存續期間亦
    已屆至，除斥期間亦已經過，並無被擔保債權可資附麗，依
    民法第767 條規定，伊自得請求被告塗銷系爭抵押權登記，
    並提起執行異議之訴，請求撤銷上開拍賣抵押物之強制執行
    程序，爰依法提起本訴。
（四）並聲明：
   1、確認被告對原告之系爭本票債權不存在；
   2、確認系爭抵押權所擔保之債權不存在；
   3、被告應將系爭抵押權予以塗銷；
   4、系爭執行事件所為之強制執行程序應予撤銷。
二、被告則以：
（一）原告與丙○○於87年12月間共同向伊借貸系爭款項，當時
      3 人於原告家中商討多時，原告與丙○○表示原告為銀行
      襄理，絕對會負責，伊始同意出借。系爭本票系丙○○簽
      發、原告背書後，當場一起交付給伊收執。丙○○並書立
      同意書，表明同意提供系爭不動產設定系爭抵押權之意，
      原告旋即申請印鑑證明辦理系爭抵押權設定登記。因雙方
      約定分次攤還借款，系爭本票乃分別記載不同之發票日期
      ，且填載未來之發票日。伊已分別在簽發系爭本票前後，
      以現金分別交付200 餘萬元及400 餘萬元予丙○○，然原
      告與丙○○除於借款之初，曾償還4 、5 次數千元款項之
      外，其餘款項均未清償，且避不見面無從聯絡，伊乃向本
      院聲請拍賣系爭不動產。系爭本票由丙○○簽發，經原告
      背書，依票據法之規定，其2 人應負連帶清償責任，雖系
      爭本票已罹於時效，然系爭抵押權尚未罹於民法第125 條
      所定之15 年 時效，且系爭抵押權所擔保之借款債權亦確
      實存在，原告提起本訴，實無理由等語，資為抗辯。
（二）並聲明：原告之訴駁回。
三、經查︰
（一）被告持有丙○○所簽發、經原告背書如附表一所示之系爭
      本票，被告並未於系爭本票到期日起1 年內，對原告行使
      票據權利，被告對原告之系爭本票請求權已罹於時效。
（二）原告曾以其所有之系爭不動產，經臺北縣淡水地政事務所
      以87年淡資登字第105360號收件、於87年12月3 日完成設
      定本金最高限額360 萬元之抵押權登記予被告，登記之存
      續期間自87年12月2 日起至97年12月1 日止，清償日期為
      88年6 月1 日，擔保之債務人為原告1 人。丙○○曾出具
      日期為87年12月5 日之同意書，表示同意由被告於系爭不
      動產設定抵押權登記之意旨。
（三）被告於98年3 月28日聲請，經本院以98年度拍字第343 號
      裁定准予拍賣系爭不動產（執行名義於98年7 月21日確定
      ），現由本院系爭執行事件實施強制執行在案。
      以上各項，有原告提出之土地暨建物登記謄本、抵押權設
      定契約書、民事聲請狀、他項權利證明書（以上為影本）
      及被告提出之系爭本票、同意書、本院民事執行處查封登
      記函影本等可稽，並經本院調閱系爭執行事件案卷予以查
      明，且為兩造所不爭執，均堪信為真實。
四、爭點之論述︰
    本件應審酌之爭點在於：（一）被告對原告有無系爭抵押權
    所擔保債權存在？被告得否行使系爭抵押權？（二）原告得
    否請求被告塗銷系爭抵押權登記？（三）被告對原告之系爭
    本票債權是否不存在？
     茲分別論述如下：
（一）被告對原告並無系爭抵押權所擔保債權存在，其不得行使
      系爭抵押權拍賣系爭不動產：
   1、被告並未舉證證明兩造間就系爭款項，確有消費借貸之合
      意，被告對原告並無借貸債權存在：
    (1)原告否認與被告間有借貸債務關係存在，被告雖抗辯：原
      告與共同向伊借款云云。惟按按稱消費借貸者，謂當事人
      一方移轉金錢或其他代替物之所有權於他方，而約定他方
      以種類、品質、數量相同之物返還之契約。民法第474 條
      定有明文。又按消費借貸契約，必借貸人與貸與人雙方意
      思表示一致，始能成立（最高法院88年度台上字第2260號
      判決要旨足資參照）。而當事人主張有利於己之事實者，
      就其事實有舉證之責任，民事訴訟法第277 條亦規定甚明
      。被告抗辯主張原告與其有借貸關係存在乙節，既為原告
      所否認，被告自應就兩造間有此合意之利己事實負舉證之
      責。經核，被告就其此部分抗辯，無非係以原告於系爭本
      票背書及以系爭不動產設定系爭抵押權為其主要之論據。
      然而，縱原告於系爭本票背書，亦僅為負擔背書人票據責
      任之意，尚不足解為兩造間即有消費借貸意思表示之合致
      。至於系爭抵押權係屬最高限額抵押權，而所謂最高限額
      抵押權者，係指債務人或第三人提供其不動產為擔保，就
      債權人對債務人一定範圍內之不特定債權，在最高限額內
      設定之抵押權而言。於最高限額抵押權設定時或存續期間
      ，非必有擔保之債權存在，此與普通抵押權所擔保者為特
      定債權，自始確定者不同。是以最高限額抵押權之設定，
      亦不足認定即有抵押權所擔保之債權存在，尤不足解為兩
      造間即有消費借貸意思表示之合致。
    (2)而關於原告簽發系爭本票之緣由，發票人丙○○則證稱：
      「因為我與被告都有開通訊行，…，但是後來發生財務缺
      口，有欠債務，王先生（即被告）有出面處理債務，我應
      該要還他錢，最早應該要還600 萬元，這幾年來，我陸續
      有還他一些。」、「（本票背面為何有你太太背書？）有
      一天晚上我帶我積欠債務的債權人廠商到王先生家，處理
      完，這些債主走了後，王先生說這些錢算是投資我個人，
      但是過了10分鐘，王先生又說這樣他沒有保障，要求我帶
      他到我家去，要我開本票，請我太太背書，當時已經是晚
      上半夜2 點多，本來我太太在睡覺，被我叫起來簽本票。
      」、「 (你與被告磋商幫你處理債務，你太太有無與你一
      起去談？）沒有。」、「（關於你與王先生磋商處理債務
      的事情，你太太是否瞭解？）她不瞭解。」、「（為何設
      定抵押權？）這是王先生後來提出來的，是處理債務之後
      提的。」、「我太太本來也不知道這事情（指與被告磋商
      處理債務之事），是後來在睡覺的時候，被我叫起來，在
      本票上背書。」等情在卷（參見本院卷第41、42頁）。依
      其所述，與被告磋商代為處理債務者，係丙○○1 人，原
      告僅應被告要求，於系爭本票背書，尚從憑認原告確有參
      與磋商而與被告達成共同借貸之合意。除此之外，被告又
      未能舉證證明其與原告間，就系爭款項確有消費借貸合意
      之關係存在，其抗辯原告與丙○○共同向其借款云云，即
      無足憑採。
   2、系爭本票債權應非系爭抵押權擔保範圍，被告對原告亦無
      其他抵押權所擔保債權存在，其不得行使系爭抵押權拍賣
      系爭不動產：
    (1)按不動產物權，依法律行為而取得設定、喪失及變更者，
      非經登記，不生效力。民法第758 條第1 項亦有明文。抵
      押權係屬擔保物權，則不動產抵押權之債權人、被擔保之
      債務人、權利價值、清償期限等權利義務事項，悉依登記
      內容而定之。經核，系爭抵押權登記之存續期間係自87年
      12月2 日起至97年12月1 日止，登記之清償日期則為88年
      6 月1 日，擔保之債務人為原告1 人乙情，有土地暨建物
      登記謄本、抵押權設定契約書等影本可稽，業如前述。而
      如附表一所示系爭本票之發票日均為89年以後，到期日則
      均為90年以後，皆為前述系爭抵押權登記清償日期之後，
      自不合系爭抵押權所擔保債權之要件，準此，被告對原告
      之系爭本票債權應非系爭抵押權擔保效力所及。
    (2)復按時效完成後，債務人得拒絕給付。民法第144 條第1
      項定有明文。又最高限額抵押權所擔保之債權，其請求權
      已因時效而消滅，如抵押權人於消滅時效完成後，5 年間
      不實行其抵押權者，該債權不再屬於最高限額抵押權擔保
      之範圍。民法第881 之15條亦有明文。縱認於被告對原告
      之系爭本票債權確為系爭抵押權擔保範圍，惟被告對原告
      之系爭本票請求權，至遲於91年6 月1 日即已全部罹於時
      效而消滅（以最後一張本票到期日計算），依前揭規定，
      加計5 年期間至96年6 月1 日，被告未以系爭本票債權實
      行抵押權，系爭本票債權亦不再屬於系爭抵押權擔保範圍
      。而被告又未能舉證證明，其對原告另有其他系爭抵押權
      所擔保債權存在，其自不得行使系爭抵押權而拍賣系爭不
      動產。
   3、按確認法律關係之訴，非原告有即受確認判決之法律上利
      益者，不得提起之。民事訴訟法第247 條前段定有明文。
      核以兩造就系爭抵押權所擔保債權之存否，有所爭執，而
      系爭不動產業經被告聲請實施強制執行中，顯然上述兩造
      間所爭執法律關係之存否不明確，確有導致原告法律上地
      位不安之狀態存在，而此不安之狀態，並得以確認判決予
      以除去，原告自有即受確認判決之法律上利益。是原告訴
      請確認系爭抵押權所擔保之債權不存在，合於上揭規定。
      復按執行名義成立後，如有消滅或妨礙債權人請求之事由
      發生，債務人得於強制執行程序終結前，向執行法院對債
      權人提起異議之訴。執行名義無確定判決同一之效力者，
      於執行名義成立前，如有債權不成立或消滅或妨礙債權人
      請求之事由發生，債務人亦得於強制執行程序終結前提起
      異議之訴。強制執行法第14條第1 項前段、第2 項規定甚
      明。被告對於原告並無系爭抵押權所擔保債權存在，不得
      行使系爭抵押權，業已析述如上，參諸前揭規定，原告提
      起執行異議之訴，請求撤銷系爭執行事件之強制執行程序
      ，自屬有據。
（二）系爭抵押權存續期間已屆至，確定無擔保債權存在，原告
      得請求被告塗銷系爭抵押權登記：
      承上所述，被告未能舉證證明其對原告有系爭抵押權擔保
      之債權存在，其不得行使系爭抵押權拍賣系爭不動產。又
      系爭抵押權之存續期間已於97年12月1 日屆滿，兩造亦已
      無從再發生系爭抵押權擔保之債權債務關係。本於抵押權
      為擔保物權之法律性質，已無存在之基礎。而抵押權之設
      定登記，係屬不動產所有權之負擔，系爭抵押權登記之存
      在，對於原告系爭不動產之所有權自有妨礙，是則原告本
      於民法第767 條規定，請求被告塗銷系爭抵押權登記，亦
      屬有據。
（三）被告僅不得請求原告給付系爭本票票款，非系爭本票債權
      不存在：
      按民法第144 條第1 項所定關於時效完成後之效力，係採
      抗辯權發生主義，債權於時效完成後，僅債務人於債權人
      請求時得拒絕給付而已。亦即不過發生拒絕給付之抗辯權
      ，債務人為時效抗辯後，消滅者為請求權而非債權權利本
      身。債務人以時效完成為由，訴請確認債權不存在，自非
      正當（最高法院79年台上字第1919號、88年度台簡上字第
      22號判決參考）。原告確為系爭本票之背書人，並無疑義
      ，縱被告對原告之系爭本票請求權已罹於時效，亦僅原告
      得拒絕給付，揆諸前揭說明，原告訴請確認系爭本票債權
      不存在，自乏所據。
五、從而，原告本於民法第767 條規定、強制執行法第14條異議
    之訴規定等法律關係，請求：（一）確認被告就原告所有如
    附表二所示系爭不動產，經臺北縣淡水地政事務所以87年淡
    資登字第105360號收件、於87年12月3 日設定登記擔保債權
    總金額360 萬元之最高限額抵押權所擔保之債權不存在；（
    二）被告應將前項抵押權設定登記予以塗銷；（三）本院98
    年度司執字第34472 號拍賣抵押物強制執行事件所為之強制
    執行程序應予撤銷，為有理由，應予准許。逾此範圍之請求
    ，則無理由，應予駁回。
六、本件判決基礎已臻明確，兩造其餘攻擊防禦方法及訴訟資料
    經本院審酌後，核與判決結果不生影響，無一一論述之必要
    ，併予敘明。
七、據上論結，本件原告之訴為一部有理由，一部無理由，依民
    事訴訟法第79條，判決如主文。
中    華    民    國    98    年    11    月    12    日
                  民事第三庭  法  官  施月燿
以上正本證明與原本無異。
如對本判決上訴，應於判決送達後20日內向本院提出上訴狀。
中    華    民    國    98    年    12    月    7     日
                              書記官  于耀文
附表一：
┌────┬──────┬─────┬───────┐
│  票號  │   發票日   │  到期日  │面額（新臺幣）│
├────┼──────┼─────┼───────┤
│TH027919│89年10月1日 │90年1月1日│    100萬元   │
├────┼──────┼─────┼───────┤
│TH027922│89年10月1日 │90年2月1日│    100萬元   │
├────┼──────┼─────┼───────┤
│TH027921│89年10月1日 │90年3月1日│    100萬元   │
├────┼──────┼─────┼───────┤
│TH027920│89年11月1日 │90年4月1日│    100萬元   │
├────┼──────┼─────┼───────┤
│TH027923│89年12月1日 │90年5月1日│    100萬元   │
├────┼──────┼─────┼───────┤
│TH027924│90年1 月1 日│90年6月1日│    100萬元   │
└────┴──────┴─────┴───────┘


司法院資訊處製作；財團法人民間司法改革基金會備份。
